臺灣橋頭地方法院民事判決
110年度訴字第198號
原      告  馮治洲  
訴訟代理人  葉庭嘉律師
被      告  余惠珍  

訴訟代理人  劉嘉裕律師
上列當事人間損害賠償事件，本院於民國111年4月13日言詞辯論
終結，判決如下：
    主      文
被告應給付原告新臺幣貳拾萬元，及自民國一○九年十二月十六
日起至清償日止按週年利率百分之五計算之利息。
原告其餘之訴駁回。
訴訟費用由被告負擔五分之一，餘由原告負擔。
本判決原告勝訴部分得假執行；但被告如以新臺幣貳拾萬元為原
告供擔保後，得免為假執行。
原告其餘假執行之聲請駁回。
    事實及理由
一、原告主張：
　  被告明知甲○○與原告為夫妻關係，仍時常藉由LINE通訊軟體
    、家用電話等方式私下向甲○○傳達曖昧訊息，甚至邀約單獨
    見面。嗣原告偶然於甲○○行動電話發覺上開情事後，曾經於
    民國106年間，數度當面要求被告斷絕上開不正常之交往關
    係，當時被告承認有與甲○○發展曖昧關係，並口頭向原告致
    歉並表示不會再犯。被告向原告道歉後，雖未發現被告再以
    LINE通訊軟體、行動電話等方式與甲○○連繫，惟嗣後甲○○多
    次不告外出而擅離火鍋店工作崗位長達數小時，事後又未交
    代其行蹤，原告因此心生疑竇，為求查證，遂於107年10月3
    0日、同年11月1日將錄音設備放置於甲○○所有車牌號碼000-
    0000號自用小客車（下稱系爭車輛）內，原告事後檢視錄音
    內容，竟因此發現被告基於通姦之故意，於107年10月30日1
    8時許、107年11月1日17時許，在高雄市○○區○○路000號停車
    場停放之甲○○所有系爭車輛內，與甲○○合意發生性交行為2
    次。被告明知甲○○與原告為夫妻關係，竟逾越一般社會所得
    容忍之界線，與甲○○發展不正常之交往關係，經原告勸阻，
    被告仍未改前非，甚至出於通姦之故意，於107年間至少二
    度與甲○○合意發生性交行為，對原告婚姻家庭之圓滿造成嚴
    重的破壞，進而導致原告失眠、心情低落、帶狀泡疹等疾患
    ，並導致原告罹有睡眠障礙、憂鬱症及配偶關係問題等精神
    疾病，病情嚴重，原告所受精神痛苦甚鉅。綜上所述，被告
    之行為，不法侵害原告基於配偶關係所生之身分法益，情節
    重大，爰依民法第184條第1項前段、第195條第1項之規定，
    請求被告賠償其非財產上之損害新臺幣（下同）100萬等語
    ，並聲明：㈠被告應給付原告100萬元，及自起訴狀繕本送達
    之翌日起至清償日止，按週年利率5％計算之利息；㈡願供擔
    保，請准宣告假執行。
二、被告則以：
　　被告與甲○○自107年6月間原告告知被告婚姻狀態後，即未曾
    聯絡，107年10月30日及107年11月1日被告於德民市場一帶
    與甲○○二度偶遇，因甲○○表示欲與被告詳談，怕來往熟人遇
    到，始與之至停車場車上談論，惟兩人並未發生性行為。而
    關於錄音光碟之部分，錄音之部分收音效果不佳，未清晰錄
    得被告2人談話之連貫且完整之前後內容，無從認定被告與
    甲○○曾發生性行為。又原告係將密錄器置於甲○○所有之汽車
    上，擅自竊錄他人非公開活動之錄音，乃違法取得之證據，
    應無證據能力。被告與甲○○並無通姦行為，原告主張通姦造
    成失眠、心情低落、帶狀泡疹等疾患，並無理由。且我國憲
    法規範已由過往強調婚姻與家庭之制度性保障功能，變遷至
    重視以獨立個體為基礎之性自主決定權，且通姦罪亦已除罪
    化，足見配偶彼此間為相互獨立自主之個體，不因婚姻關係
    所負之忠誠義務而有支配他方意志或自主決定之特定權利，
    自不應承認隱含配偶為一方客體，受一方獨佔之配偶權概念
    ，原告主張被告侵害其配偶權而請求賠償，亦屬無據。縱認
    有理由，原告請求精神慰撫金亦屬過高等語資為抗辯，並聲
    明：㈠原告之訴駁回；㈡如受不利之判決，願供擔保請准宣告
    免為假執行。　
三、本件經法官會同兩造整理不爭執、爭執事項如下：
　㈠不爭執事項：
　⒈被告於107年10月30日及107年11月1日曾與甲○○在系爭車輛上
    談話，談話內容如108年度偵字第8606號偵查卷內之勘驗譯
    文。
　⒉原告前曾對被告及訴外人甲○○提出妨害家庭告訴，經臺灣橋
    頭地方檢察署檢察官以108年度偵字第8606號作成不起訴處
    分。
　㈡爭執事項：
    原告請求被告賠償精神慰撫金100萬元，有無理由？如有理
    由，金額應以若干為當？
四、得心證之理由：　　
　㈠原告提出之錄音光碟應得作為證據使用：
　⒈按民事訴訟之目的旨在解決紛爭，維持私法秩序之和平及確
    認並實現當事人間實體上之權利義務，為達此目的，有賴發
    現真實，與促進訴訟。惟為發現真實所採行之手段，仍應受
    諸如誠信原則、正當程序、憲法權利保障及預防理論等法理
    制約。又民事訴訟之目的與刑事訴訟之目的不同，民事訴訟
    法並未如刑事訴訟法對證據能力設有規定，就違法收集之證
    據，在民事訴訟法上究竟有無證據能力？尚乏明文規範，自
    應權衡民事訴訟之目的及上述法理，從發現真實與促進訴訟
    之必要性、違法取得證據所侵害法益之輕重、及防止誘發違
    法收集證據之利益（即預防理論）等加以衡量，非可一概否
    認其證據能力。苟欲否定其證據能力，自須以該違法收集之
    證據，係以限制他人精神或身體自由等侵害人格權之方法、
    顯著違反社會道德之手段、嚴重侵害社會法益或所違背之法
    規旨在保護重大法益或該違背行為之態樣違反公序良俗者，
    始足當之。
　⒉又妨害他人婚姻權益之不法行為，常以隱秘方式為之，並因
    隱私權受保護之故，被害人舉證極度不易。在此前提下，當
    不法行為人之隱私權與被害人之訴訟權發生衝突時，兩者間
    應為一定程度之調整。以侵害隱私權之方式而取得之證據排
    除方面，即應視證據之取得，是否符合比例原則以定。是違
    法取得之證據，應以限制他人精神或身體自由等侵害人格權
    之方法，顯著違反社會道德之手段，嚴重侵害社會法益或所
    違背之法規旨在保護重大法益或該違背行為之態樣違反公序
    良俗者，始足當之。而夫妻雙方應互負忠誠之義務，為法律
    所保護之法益，在民事上有侵權行為損害賠償規範之適用，
    夫妻各自生活上之隱私權，在夫妻應互負忠誠義務下，應有
    所退讓，且類此夫妻違反忠誠義務行為本質上具有高度隱密
    性，證據取得本極困難，苟取得之證據具有相當之重要性與
    必要性，取得之行為又係以秘密為之，非以強暴或脅迫等方
    式為之，就保護之法益與取得之手段間，尚不違反比例原則
    。從而，基於裁判上之真實發現與程序之公正、法秩序之統
    一性或違法收集證據誘發防止之調整，綜合比較衡量該證據
    之重要性、必要性或審理之對象、收集行為之態樣與被侵害
    利益等因素，即非不得採為裁判基礎之證據。
　⒊原告提出之錄音光碟，雖被告不否認上開證據之真正，然抗
    辯原告取得該證據係不合法，不得以此主張權利云云。惟查
    ：該錄音光碟雖係原告私自將錄音設備放置於甲○○使用之系
    爭車輛上所錄得，事前並未經甲○○及被告同意，而車內確屬
    與外界隔絕之空間，尤其車內之人間所為對話，應有不為他
    人聽聞之合理期待，堪認原告此種蒐證方式，對於甲○○及與
    甲○○同處車上對話之被告之隱私權確有妨害。原告雖主張系
    爭車輛為其與甲○○共同使用，且車內本設置有行車記錄器，
    錄音時車外亦有車輛經過之巨大聲響，應無任何隱私期待云
    云，然縱使系爭車輛確為原告與甲○○共同使用，然於甲○○單
    獨使用該車輛時，甲○○及車內之人本仍有於車內之活動不致
    為車外之他人聽聞之隱私期待，且行車記錄器係設置於明顯
    處所，亦可拔除電源中斷錄影，與原告採取秘密放置錄音裝
    置之方式顯有不同，自不能因原告曾與甲○○共同使用車輛，
    且車上設置有行車記錄器，即推論甲○○與被告並無隱私期待
    。而車內之活動是否得為外界之人窺見，與車內之對話得否
    為他人聽聞，本有程度上之分別，縱使本件錄音當時，系爭
    車輛係停放於有其他車輛經過之公共場所，但考量車輛之隔
    音效果，車內之人對於車內對話得不為他人聽聞，仍應有一
    定之期待，自難以車外仍有其他車輛經過，即推論對車內錄
    音並未侵害車內之人隱私，原告此部分主張，均屬無據。
　⒋惟本院審酌原告放置錄音設備錄得之期間僅有107年10月30日
    及同年11月1日，蒐證時間非長，且其僅於甲○○使用之系爭
    車輛上設置錄音設備，亦非廣泛性於多處不法竊錄或植入軟
    體即時轉傳、監控等嚴重侵害他人人性尊嚴之方式獲得。再
    者，本件原告早已於107年6月間向被告告知不得再與甲○○來
    往，亦為被告所自承（見審訴卷第93頁），是如甲○○與被告
    仍有往來之情形，自會顧忌原告查知而更以隱密之方式為之
    ，蒐證上本有相當之困難，是該錄音光碟既非以強暴、脅迫
    方式取得，則在考量前揭所述此類事件特殊性之前提下，權
    衡原告家庭圓滿期待權、配偶身分法益、訴訟權及被告與甲
    ○○間隱私權保障、原告取得上述證據之方式與不法程度、發
    現真實與促進訴訟之必要性等，本院認原告取證手段及目的
    性尚符合比例原則，被告及甲○○之隱私權於原告配偶身分法
    益受侵害之情形下應適度退縮，否則無異以證據法則排除、
    拒斥原告依民法所受保障之實體權利，故原告提出之錄音光
    碟，應得據以為本件事實認定之依據，被告辯稱該錄音光碟
    無證據能力云云，應不足採。
　㈡被告確有侵害原告基於配偶關係之身分法益情節重大，原告
    應得請求被告賠償慰撫金：　
　⒈按因故意或過失，不法侵害他人之權利者，負損害賠償責任
    ；故意以背於善良風俗之方法，加損害於他人者亦同；不法
    侵害他人之身體、健康、名譽、自由、信用、隱私、貞操，
    或不法侵害其他人格法益而情節重大者，被害人雖非財產上
    之損害，亦得請求賠償相當之金額；前2項規定，於不法侵
    害他人基於父、母、子、女或配偶關係之身分法益而情節重
    大者，準用之，民法第184條第1項、第195條第1項前段及第
    3項分別定有明文。又婚姻係以夫妻之共同生活為目的，配
    偶應互相協力保持其共同生活之圓滿安全及幸福，而夫妻互
    守誠實，係為確保其共同生活之圓滿安全及幸福之必要條件
    ，故應解為配偶因婚姻契約而互負誠實之義務，配偶之一方
    行為不誠實，破壞共同生活之圓滿安全及幸福者，即為違反
    因婚姻契約之義務而侵害他方之權利。是以，婚姻乃男女雙
    方以終身共同生活為目的而締結之身分契約，夫妻之一方對
    於婚姻關係之完整享有人格利益，故於婚姻關係中，當事人
    間互負有貞操、互守誠信及維持圓滿之權利與義務，此種利
    益即民法第195條第3項所稱之「基於配偶關係之身分法益」
    即配偶權。而侵害配偶權之行為，並不以通姦行為為限，倘
    夫妻任一方與他人間存有逾越結交普通朋友等一般社交行為
    之不正常往來，其行為已逾社會一般通念所能容忍之範圍，
    已達破壞婚姻共同生活之圓滿安全及幸福之程度，即足當之
    ，倘其情節重大，行為人即應依上開規定對被害人負非財產
    上即精神慰撫金之損害賠償責任。
　⒉被告雖抗辯通姦罪已除罪化，亦不應承認配偶權之觀念云云
    ，然通姦罪之除罪化，係因司法院大法官791號解釋認為以
    刑罰手段限制人民之性自主權違憲所致，而刑罰與民事損害
    賠償之方式尚有侵害程度上不同之差異，自不當然因刑罰除
    罪化即有一併排除民事損害賠償之必要，且前開大法官解釋
    亦肯認婚姻制度具有維護人倫秩序、性別平等、養育子女等
    社會性功能，且因婚姻而生之永久結合關係，亦具有使配偶
    雙方在精神上、感情上與物質上互相扶持依存之功能。故國
    家為維護婚姻，非不得制定相關規範，以約束配偶雙方忠誠
    義務之履行，更足徵並非不得透過民事損害賠償之制度性保
    障方式維護婚姻制度，被告此部分抗辯，並無理由。
　⒊而本件被告於107年10月30日及107年11月1日曾與甲○○在系爭
    車輛上談話，談話內容如108年度偵字第8606號偵查卷內之
    勘驗譯文，為兩造所不爭執。經核該偵查卷內之勘驗譯文，
    被告與甲○○於10月30日之對話內容，雖未有雙方已有發生性
    行為之聲響，但甲○○仍有一再表示想與被告發生性行為之意
    思，且雙方仍有發出接吻聲及喘息聲（見本院卷第186至187
    頁），再佐以甲○○於刑案偵查中亦自承：我當時抱了她，我
    也摸了她，我有了生理反應，也有親吻她，但沒有與他做性
    交行為等語（見本院卷第188頁），堪信甲○○與被告於當日
    雖未發生性行為，惟仍有逾越一般男女正常往來之行為。至
    11月1日部分之錄音，則除有錄得被告之呻吟聲外，雙方亦
    分別有「想不想我幹多一點（要）」、「要不要插多一點（
    阿，很深了。我不行了）」、「舒服嗎（舒服）」、「射在
    裡面好不好（不要射在裡面）」等對話內容（見本院卷第18
    8至190頁），堪信甲○○與被告當日確有發生性行為，自亦有
    逾越一般男女正常往來之行為，被告辯稱該錄音譯文無從認
    定被告與甲○○曾發生性行為云云，顯與卷證資料不符，不能
    採信。從而，被告確有侵害原告基於配偶關係之身分法益，
    且情節重大，原告自得依前開規定請求被告賠償慰撫金。
　㈢按法院對於慰撫金之量定，應斟酌實際加害情形、所造成之
    影響、被害人痛苦之程度、兩造之身分地位經濟情形及其他
    各種狀況，以核定相當之數額（最高法院47年台上字第1221
    號、51年台上字第223號判決先例意旨參照）。查原告為高
    中畢業，經營連鎖火鍋店，每月收入約4萬元；被告為高職
    畢業，現為家管並無收入，兩造之財產所得資料，則有稅務
    電子閘門財產所得調件明細表在卷可參，又原告雖主張因被
    告之行為而造成帶狀泡疹及憂鬱症需就醫，並提出診斷證明
    書為證（見審訴卷第33頁、第45頁），惟其就診之日期分別
    為108年5月及6月，與被告行為之時間已有近半年之間隔，
    且原告與其配偶甲○○本有夫妻關係相處上之問題，則該等症
    狀是否確與被告之本件行為有關，尚難確認，自無從於審酌
    慰撫金時一併考量，是本院審酌被告侵害原告身分法益之方
    式及情節，兩造之學經歷、財產所得狀況等，認原告主張10
    0萬元之慰撫金尚屬過高，應以20萬元為適當。
五、綜上所述，被告確有侵害原告基於配偶關係之身分法益，且
    情節重大，原告自得請求被告賠償慰撫金，惟其得請求之數
    額應以20萬元為適當。從而，原告依民法第184條第1項前段
    、第195條第1項之規定請求被告賠償，於請求被告給付20萬
    元及自起訴狀繕本送達翌日即109年12月16日（見審訴卷第6
    5頁）起至清償日止按週年利率5％計算利息之範圍內，為有
    理由，應予准許，逾此部分之請求，則無理由，應予駁回。
六、本件原告勝訴部分，為所命給付金額未逾500,000元之判決
    ，爰依民事訴訟法第389條第1項第5款規定，就原告勝訴部
    分依職權宣告假執行。而被告陳明願供擔保請准宣告免為假
    執行，經核尚無不合，爰依同法第392條第2項規定，酌定相
    當擔保金額准許之。至原告敗訴部分，其假執行之聲請即失
    所附麗，應予駁回。
七、本件事證已臻明確，兩造其餘攻擊防禦方法及所提之證據，
    經審酌後於本件判決結果無影響，爰不逐一論述，附此敘明
    。
八、訴訟費用負擔之依據：民事訴訟法第79條。
中　　華　　民　　國　　111 　年　　4 　　月　　27　　日
                  民事第二庭  法  官  蕭承信
以上正本係照原本作成。
如對本判決上訴，須於判決送達後20日內向本院提出上訴狀。如
委任律師提起上訴者，應一併繳納上訴審裁判費。
中　　華　　民　　國　　111 　年　　4 　　月　　27　　日
                              書記官  林慧雯